ACORDAO-COMPLETO-2351851

ACÓRDÃO 1428/2019 ATA 22/2019 - PLENÁRIO

VISTOS, relatados e discutidos estes autos de pedidos de reexame interpostos por Manoel Carlos Neri da Silva, ex-presidente do Conselho Federal de Enfermagem (Cofen) , Neyson Pinheiro Freire, ex-assessor executivo da preside¿ncia do Cofen, Joaby Gomes Ferreira, ex-procurador-geral do Cofen, Claudio Alves Porto, ex-presidente do Conselho Regional de Enfermagem de São Paulo (Coren/SP) , contra o Acórdão 231/2017-TCU-Plenário;
ACORDAM os Ministros do Tribunal de Contas da União, reunidos em sessão de Plenário, ante as razões expostas pelo Relator, em:
9.1. conhecer dos pedidos de reexame interpostos, por atender aos requisitos de admissão dispostos nos art. 48 da Lei 8.443/1992, c/c os arts. 285 e 286, parágrafo único, do Regimento Interno do TCU, para, no mérito, dar-lhes provimento;
9.2. tornar insubsistentes as multas aplicadas aos Srs. Manoel Carlos Neri da Silva, Claudio Alves Porto, Neyson Pinheiro Freire e Joaby Gomes Ferreira pelo subitem 9.5 do Acórdão 231/2017-TCU-Plenário;
9.3. notificar os recorrentes da presente decisão.

Pedidos de reexame interpostos em face de acórdão que, entre outros, aplicou multa aos recorrentes, em razão de irregularidades identificadas em convênio que tinha por objeto a realização de serviços de publicidade relativos à Semana de Enfermagem de 2011 e ao 14º Congresso Brasileiro dos Conselhos de Enfermagem

Conselho Federal de Enfermagem - Cofen.

3. Recorrentes: Manoel Carlos Neri da Silva (XXX.306.582-XX); Neyson Pinheiro Freire (XXX.013.172-XX); Joaby Gomes Ferreira (XXX.525.375-XX); Claudio Alves Porto (XXX.834.788-XX).

13.1. Ministros presentes: José Mucio Monteiro (Presidente), Benjamin Zymler, Augusto Nardes, Raimundo Carreiro e Vital do Rêgo (Relator).
13.2. Ministro-Substituto convocado: André Luís de Carvalho.

ACORDAO-COMPLETO-2488715

Acórdão de Relação 1810/2021 - Plenário

Acórdão de Relação

ACORDAO-COMPLETO-2455912

Acórdão de Relação 390/2021 - Plenário

ACORDAO-COMPLETO-2389380

Acórdão de Relação 415/2020 - Plenário

VITAL DO RÊGO

Ministro-Substituto Augusto Sherman Cavalcanti.

Adoto como parte do relatório a instrução de mérito elaborada no âmbito da Secretaria de Recursos (Serur) , peça 137, que contou com a anuência do diretor técnico (peça 138) , a seguir transcrita com os ajustes de forma pertinentes:
INTRODUÇÃO
1.	Trata-se de pedidos de reexame interpostos por Manoel Carlos Neri da Silva, enta¿o Presidente do Cofen (peça 83) , Neyson Pinheiro Freire, enta¿o Assessor Executivo da Preside¿ncia do Cofen (peça 85) , Joaby Gomes Ferreira, enta¿o Procurador-Geral do Cofen (peça 86) , Claudio Alves Porto, enta¿o Presidente do Coren/SP (peça 97) contra o Acórdão 231/2017-TCU-Plenário (peça 60) .
1.1. Reproduz-se a seguir a decisão mencionada: 
VISTOS, relatados e discutidos estes autos de Representação, correspondente a um dos apartados cuja constituição foi determinada pelo item 9.18 do Acórdão 2164/2014-TCU-Plenário, proferido sobre Relatório de Auditoria levada a efeito por equipe técnica deste Tribunal, destinando-se o presente a examinar os indicativos de irregularidades na celebração do Termo de Cooperação Financeira (convênio) 11/2011, firmado entre o Conselho Federal de Enfermagem - Cofen e o Conselho Regional de Enfermagem no Estado de São Paulo - Coren/SP, tendo por objeto a realização de serviços de publicidade relativos à Semana de Enfermagem de 2011 e ao 14º CBCENF (Congresso Brasileiro dos Conselhos de Enfermagem) ,
ACORDAM os Ministros do Tribunal de Contas da União, reunidos em sessão do Plenário, diante das razões expostas pelo Relator, em:
9.1. conhecer da presente representação, tendo em vista o preenchimento dos requisitos para tanto, em especial o disposto nos incs. V e VI do art. 237 do Regimento Interno desta Casa, para, no mérito, considerá-la procedente; 
9.2. acolher as razões de justificativa apresentadas pelos Srs. Manoel Carlos Neri da Silva e Neyson Pinheiro Freire em relação ao direcionamento dos recursos do Termo de Cooperação Financeira (convênio) 11/2011 para gastos no Estado de Rondônia;
9.3. rejeitar as razões de justificativa apresentadas pelos Srs. Neyson Pinheiro Freire, Júlio Lima Toledo, Joaby Gomes Ferreira, Manoel Carlos Neri da Silva, Cláudio Alves Porto e Rosalina Alves Nantes em relação aos demais pontos que suscitaram a chamada em audiência dos responsáveis;	
9.4. excepcionalmente, deixar de considerar, como fundamento para aplicação de multa aos Srs. Neyson Pinheiro Freire e Rosalina Alves Nantes, a irregularidade concernente à realização de despesas estranhas ao objeto do Termo de Cooperação 11/2011;
9.5. aplicar aos Srs. Neyson Pinheiro Freire, Júlio Lima Toledo, Joaby Gomes Ferreira, Manoel Carlos Neri da Silva, Cláudio Alves Porto e Rosalina Alves Nantes, individualmente, a multa prevista no art. 58, II, da Lei 8.443/1992 c/c o art. 268, inciso II, do RI/TCU, nos valores constantes do quadro a seguir, com a fixação do prazo de quinze dias, a contar das notificações, para que comprovem, perante este Tribunal (art. 214, inciso III, alínea "a" do Regimento Interno) , o recolhimento das dívidas aos cofres do Tesouro Nacional, atualizadas monetariamente desde a data do presente acórdão até as dos efetivos recolhimentos, se forem pagas após o vencimento, na forma da legislação em vigor:
	Responsável
	Multa (R$) 
	Responsável
	Multa (R$) 

	Neyson Pinheiro Freire
	12.000,00
	Júlio Lima Toledo
	10.000,00

	Joaby Gomes Ferreira
	10.000,00
	Manoel Carlos Neri da Silva
	12.000,00

	Cláudio Alves Porto
	10.000,00
	Rosalina Alves Nantes
	6.000,00

9.6. determinar ao Conselho Federal de Enfermagem - Cofen e ao Conselho Regional de Enfermagem do Estado de São Paulo - Coren/SP, com fulcro no art. 28, inciso I, da Lei 8.443/92, que, caso não atendidas as notificações, promovam o desconto das dívidas na remuneração dos servidores, observado o disposto no art. 46 da Lei 8.112/90;
9.7. autorizar, desde logo, nos termos do art. 28, inciso II, da Lei 8.443/92, a cobrança judicial das dívidas, caso não atendidas as notificações e se a providência constante do item anterior mostrar-se ineficaz;
9.8. determinar o encaminhamento de cópia deste acórdão, bem como das peças que o fundamentam:
9.8.1. ao Presidente da Comissão de Seguridade Social e Família da Câmara dos Deputados;
9.8.2. à Procuradoria-Geral da República, tendo em vista o recebimento do Ofício PGR/GAB/1886, de 13/9/2013, concernente ao Procedimento Preparatório nº 1.16.000.000910/2013-08, em razão do TC-Processo 026.877/2013-9 apensado à SCN TC-Processo 018.588/2013-1;
9.8.3. ao Deputado Federal Alfredo Kaefer (PSDB-PR) e à Deputada Federal Carmen Zanotto (PPS-SC) , em razão do TC-Processo 005.685/2013-3 e do TC-Processo 003.283/2013-5, respectivamente, ambos apensados à SCN TC-Processo 018.588/2013-1; e
9.8.4. ao Conselho Federal de Enfermagem - Cofen e ao Conselho Regional de Enfermagem do estado de São Paulo - Coren/SP.
HISTÓRICO
2.	Trata-se de Representac¿a¿o, correspondente a um dos apartados cuja constituic¿a¿o foi determinada pelo item 9.18 do Aco¿rda¿o 2164/2014 - TCU - Plena¿rio (TC-Processo 001.320/2014-9) proferido sobre Relato¿rio de Auditoria levada a efeito por equipe te¿cnica deste Tribunal, destinando-se o presente a examinar os indicativos de irregularidades na celebrac¿a¿o do Termo de Cooperac¿a¿o Financeira (conve¿nio) 11/2011, firmado entre o Conselho Federal de Enfermagem - Cofen e o Conselho Regional de Enfermagem no Estado de Sa¿o Paulo - Coren/SP, tendo por objeto a realizac¿a¿o de servic¿os de publicidade relativos a¿ Semana de Enfermagem de 2011 e ao 14º CBCENF (Congresso Brasileiro dos Conselhos de Enfermagem) . 
2.1.	Em 15/4/2011 expirou a vige¿ncia do Contrato 22/2008, que o Conselho Federal de Enfermagem mantinha com a Age¿ncia DeBrito Propaganda. Referido contrato, ademais, havia sido objeto de denu¿ncia apresentada a este Tribunal, versando sobre possi¿veis irregularidades em diversos instrumentos firmados pelo Cofen. 
2.2.	Nas averiguac¿o¿es promovidas no a¿mbito da referida Denu¿ncia, esta Corte findou por determinar, por meio do Aco¿rda¿o 425/2011 - TCU - Plena¿rio (TC Processo 012.338/2008-2) , que o Cofen se abstivesse de renovar o Contrato 22/2008, tendo em vista haverem sido identificadas as seguintes ocorre¿ncias no processo de contratac¿a¿o da Age¿ncia DeBrito Propaganda: (i) projeto ba¿sico incompleto; (ii) na¿o comprovac¿a¿o da regularidade fiscal no momento da celebrac¿a¿o do contrato e antes da efetivac¿a¿o de alguns pagamentos. 
2.3.	No entanto, sob a justificativa de que um novo procedimento licitato¿rio somente seria conclui¿do no segundo semestre de 2011, na¿o permitindo a utilizac¿a¿o do novo contrato para a promoc¿a¿o da Semana de Enfermagem de 2011 e do 14º CBCENF, o Cofen celebrou um "conve¿nio" com o Coren/SP com objetivo de repassar, a este u¿ltimo, recursos financeiros a serem utilizados em campanhas publicita¿rias de interesse do Cofen, com a utilizac¿a¿o de contrato ja¿ celebrado pelo Coren/SP com a empresa DeBrito. Tal forma de agir, na avaliac¿a¿o da equipe de auditoria, haveria configurado fuga ao dever de licitar. Por tal conduta e por atos relacionados a¿ execuc¿a¿o do instrumento de transfere¿ncia em questa¿o, os responsa¿veis foram chamados em audie¿ncia. 
2.4.	Em si¿ntese, foram promovidas audie¿ncias a respeito das seguintes irregularidades: 
a) celebrac¿a¿o do Termo de Cooperac¿a¿o Financeira (conve¿nio) 11/2011 com o Coren/SP e que teve por objeto a realizac¿a¿o de servic¿os de publicidade relativos a¿ Semana de Enfermagem de 2011 e ao 14º CBCENF, em afronta ao disposto no art. 2º, caput, art. 3º, caput, da Lei 8.666/1992 c/c o art. 1º, § 1º, inc. I, do Decreto 6.170/2008 e Portaria Interministerial 127/2008, mormente a exige¿ncia de licitac¿a¿o para garantia do princi¿pio constitucional da isonomia e selec¿a¿o da proposta mais vantajosa a¿ Administrac¿a¿o, caracterizando fuga ao dever de licitar; 
b) inexiste¿ncia de conta especi¿fica para movimentac¿a¿o dos recursos do Termo de Cooperac¿a¿o Financeira (conve¿nio) 11/2011, item obrigato¿rio em qualquer conve¿nio (conforme art. 50 da Portaria Interministerial 127/2008) , o que impediu que se realizasse a conciliac¿a¿o banca¿ria entre os valores recebidos e executados no a¿mbito daquele instrumento; 
c) direcionamento dos recursos do Termo de Cooperac¿a¿o Financeira (conve¿nio) 11/2011 para gastos no Estado de Rondo¿nia, estado natal do Presidente do Cofen a¿ e¿poca, comprometendo o objetivo de divulgac¿a¿o nacional dos eventos (Semana de Enfermagem de 2011 e 14º CBCENF) ; 
d) realizac¿a¿o de despesas estranhas ao objeto do Termo de Cooperac¿a¿o Financeira (conve¿nio) 11/2011. 
2.5.	Por essas ocorre¿ncias, foram chamados em audie¿ncia, conforme sua esfera de atuac¿a¿o, os seguintes responsa¿veis: 
a) Sr. Neyson Pinheiro Freire, enta¿o Assessor Executivo da Preside¿ncia do Cofen - em relac¿a¿o a¿s ocorre¿ncias indicadas nas letras "a", "c" e "d" (peça 9) ; 
b) Sr. Ju¿lio Lima Toledo, enta¿o advogado do Cofen - em relac¿a¿o a¿ ocorre¿ncia indicada na letra "a" (peça 8) ; 
c) Sr. Joaby Gomes Ferreira, enta¿o Procurador-Geral do Cofen - em relac¿a¿o a¿ ocorre¿ncia indicada na letra "a" (peça 7) ; 
d) Sr. Manoel Carlos Neri da Silva, enta¿o Presidente do Cofen - em relac¿a¿o a¿s ocorre¿ncias indicadas nas letras "a" e "c" e mais outras duas irregularidades (peça 5) ; 
e) Sr. Cla¿udio Alves Porto, enta¿o Presidente do Coren/SP - em relac¿a¿o a¿ ocorre¿ncia indicada na letra "a" (peça 6) ; 
f) Sra Rosalina Alves Nantes, enta¿o Gerente Financeira do contrato - em relac¿a¿o a¿s ocorre¿ncias indicadas nas letras "b" e "d" (peça 4) . 
2.6.	Após o regular desenvolvimento do processo, houve a prolação do acórdão contra o qual se insurgem os recorrentes. Informa-se que, no que toca às irregularidades atribuídas aos recorrentes, foram acolhidas as justificativas atinentes ao direcionamento diferenciado de recursos para despesas de publicidade no estado de Rondônia (peça 61, p. 6) . Além disso, não foi considerado como fundamento para a imputação da multa a ocorrência atinente ao pagamento de despesas estranhas ao "Termo de Cooperação Financeira (convênio) 11/2011", "não tanto em função de considerar que somente haveriam ocorrido caso o instrumento não fosse firmado, mas sim em função de sua reduzida materialidade em relação ao que foi executado por meio daquele ajuste" (peça 61, p. 6-7) .
EXAME DE ADMISSIBILIDADE
3.	Reiteram-se os exames preliminares de admissibilidade (peças 87-90) , ratificados à peça 99 pelo Exmo. Ministro Relator Vital do Rêgo, que concluiu pelo conhecimento dos pedidos de reexame interpostos por Manoel Carlos Neri da Silva, Neyson Pinheiro Freire e Joaby Gomes Ferreira contra o Acórdão 231/2017-TCU-Plenário, suspendendo-se os efeitos dos itens do acórdão recorrido, conforme abaixo:
a)  9.5 e 9.7 em relação aos Srs. Neyson Pinheiro Freire e Joaby Gomes Ferreira;
 b)  9.5, 9.6 e 9.7 em relação ao Sr. Manoel Carlos Neri da Silva.
3.1.	Informa-se que houve a interposição também de pedido de reexame pelo Sr. Cláudio Alves Porto cujo exame de admissibilidade desta Serur à peça 106, reiterado na presente oportunidade. A despeito de ter havido sorteio de novo relator (peça 107) com despacho à peça 110, tal recurso dever ser encaminhado ao Gabinete do Ministro Relator Vital do Rêgo para exame de conhecimento e mérito tendo-se em vista que já havia sido sorteado tal ministro para o exame dos recursos já interpostos. 
EXAME DE MÉRITO
4.	Constitui objeto do presente recurso verificar se houve regularidade na celebrac¿a¿o do ajuste 11/2011, firmado entre o Conselho Federal de Enfermagem - Cofen e o Conselho Regional de Enfermagem no Estado de Sa¿o Paulo - Coren/SP, tendo por objeto a realizac¿a¿o de servic¿os de publicidade relativos a¿ Semana de Enfermagem de 2011 e ao 14º CBCENF (Congresso Brasileiro dos Conselhos de Enfermagem) . Os argumentos dos recorrentes são respaldados nas seguintes linhas argumentativas:
a) existência de ofensa aos princípios do contraditório e da ampla defesa;
b) a promulgação de nova lei impediu a realização de novo certame licitatório;
c) a natureza jurídica dos conselhos de fiscalização profissional justifica o ajuste da forma ocorrida;
d) o ajuste possuiu natureza jurídica de convênio tendo sido regular a sua realização;
e) os responsáveis devem ter responsabilidades excluídas, pois agiram de acordo com os comandos legais e com razoabilidade.
Ofensa ao contraditório e ampla defesa 
5.	O Sr. Neyson Pinheiro Freire diz que o sistema push do TCU deixou de comunicar o recorrente da data de julgamento da representação (peça 85, p. 3-4) . 
5.1.	Alega que esta Corte de Contas deixou de encaminhar a devida comunicação da audiência por meio eletrônico e pessoal, e-mail cadastrado, bem como não foi atualizado da movimentação do processo que não informou que este estava em pauta (peça 85, p. 4) . 
5.2.	Assim, este não pôde encaminhar sustentação oral e nem memoriais (peça 85, p. 4) . 
5.3.	Informa que tomou conhecimento da decisão do TCU no site oficial e tentou se cadastrar novamente no sistema push e o sistema o alertou que já tinha cadastro (peça 85, p. 4) .
Análise
5.4.	Os argumentos não devem ser acatados. 
5.5.	Isso porque a publicação da pauta de julgamentos no Diário Oficial da União é suficiente para conferir publicidade ao ato processual e permitir a participação de todos na sessão de julgamento. Tal entendimento encontra amparo em deliberação do Plenário do Supremo Tribunal Federal, proferida em sede de Agravo Regimental em Mandado de Segurança (MS-AgR 26.732/DF, Relatora Ministra Carmen Lúcia) , conforme excerto a seguir transcrito:
"EMENTA: MANDADO DE SEGURANÇA. TRIBUNAL DE CONTAS DA UNIÃO. JULGAMENTO DE RECURSO DE RECONSIDERAÇÃO. INTIMAÇÃO PESSOAL DA DATA DA SESSÃO. DESNECESSIDADE. 1. Não se faz necessária a notificação prévia e pessoal da data em que será realizada a sessão de julgamento de recurso de reconsideração pelo Tribunal de Contas da União. Ausência de ofensa aos princípios da ampla defesa e do devido processo legal quando a pauta de julgamentos é publicada no Diário Oficial da União. 2. O pedido de sustentação oral pode ser feito, conforme autoriza o art. 168 do Regimento Interno do Tribunal de Contas da União, até quatro horas antes da sessão. Para tanto, é necessário que os interessados no julgamento acompanhem o andamento do processo e as publicações feitas no Diário Oficial da União. 3. Agravo regimental ao qual se nega provimento." (grifos acrescidos) 
5.6.	Desta forma, não há que se falar em ofensa aos princípios do contraditório e da ampla defesa. 
Efeito da promulgação da nova lei e decisão do TCU sobre o contrato
6.	Os Srs. Neyson Pinheiro Freire e Joaby Gomes Ferreira dizem que a nova legislação sobre normas gerais de licitação e contratação para administração pública de serviços de publicidade prestados por intermédio de agências de propaganda, promoveu profunda mudança na forma de contratação das agências (Lei 12.232/2010) (peça 85, p. 7 e peça 86, p. 5-6) . 
6.1.	Nessa linha, o Sr. Neyson Pinheiro Freire defende que não se mostrava factível a contratação em tempo razoável de nova agência de publicidade. Isto porque, não se vislumbrava a possibilidade de contratação de nova agência, diante desse novo quadro, antes do segundo semestre de 2011, atendido aos prazos legais, aos ditames da nova legislação e já considerada a necessidade de adaptação aos novos procedimentos e fórmulas (peça 85, p. 7) . 
6.2.	Afirma que a novel lei se aplicou aos contratos em curso, conforme o art. 2º e julgado do TCU (peça 85, p. 8) e, assim, se justificava a ideia de uma nova contratação (peça 85, p. 8) .
6.3.	Justifica que compreender a lei, a confecção de edital, a realização de todas as etapas do certame e o atendimento às novas orientações dos órgãos de controle certamente demandariam um tempo que talvez não fosse o suficiente para a nova contratação (peça 85, p. 9) . Assim, segundo o recorrente a solução mais conservadora foi a por ele adotada (peça 85, p. 10) .
6.4.	Alega que o contrato poderia ter sido renovado se não tivesse sido promulgada a nova lei (peça 85, p. 10) . 
6.5.	Diz que se houve falha foi do legislador que não estabeleceu prazo razoável de adaptação à novel lei (peça 85, p. 10) . 
6.6.	Assevera que não existiu contratação emergencial (peça 85, p. 11) .
6.7.	O Sr. Joaby Gomes Ferreira diz que o Cofen foi surpreendido pela determinação do TCU, feita no Acórdão 425/2011-TCU-Plenário, de 16/02/2011, no sentido de proibir a renovação do referido contrato de prestação de serviços, deixando a Administração numa situação de total desemparo, uma vez que fazia parte do seu planejamento a utilização dos serviços de publicidade na Semana da Enfermagem de 2011 e no 14 2CBCENF, que ocorreram naquele mesmo ano (peça 86, p. 9) .
6.8	Informa que o Conselho Federal de Enfermagem já havia se adiantado no sentido de determinar a realização de licitação pública para contratação desses serviços, razão pela qual já tramitava internamento o PAD 2543/2010 com essa finalidade (peça 86, p. 11) .
Análise
6.9.	Verifica-se que as alegações dos recorrentes não inovam em relação aquelas apresentadas em sede de razões de justificativas. 
6.10.	Conforme se verifica dos autos, o Contrato 22/2008 foi prorrogado em 2009 e renovado por igual período em abril 2010 com aditivo de 25% no valor do contrato e teve vigência até 15 de abril de 2011 (peça 62, p. 4) .
6.11.	O ajuste foi objeto de denúncia apresentada ao TCU em 28/5/2008, versando sobre possíveis irregularidades em diversos contratos celebrados pelo Cofen.
6.12.	Em razão de determinação proferida pelo TCU no Acórdão 425/2011-TCU-Plenário, de 16/2/2011, o Cofen encontrava-se impedido de renovar o Contrato 22/2008, no qual foram constatadas as seguintes impropriedades no processo de contratação da empresa: (i) projeto básico incompleto e (ii) não comprovação da regularidade fiscal no momento da celebração do contrato e antes da efetivação de alguns pagamentos.
6.13.	O Cofen, por sua vez, celebrou o Termo de Cooperac¿a¿o Financeira (conve¿nio) 11/2011 com o Coren/SP e que teve por objeto a realizac¿a¿o de servic¿os de publicidade relativos a¿ Semana de Enfermagem de 2011 e ao 14º CBCENF, utilizando-se de contrato ja¿ celebrado pelo Coren/SP com a empresa DeBrito.
6.14.	O recorrente alega que com a edição da Lei 12.232/2010 não haveria tempo hábil para nova contratação. 
6.15.	O argumento não deve ser acatado. Isso porque o diploma legal não possuiu qualquer dispositivo que impedisse a continuidade dos contratos já firmados. 
6.16.	O que se verificou nos autos é que a decisão do TCU impediu a renovação do Contrato 22/2008 e que a não realização de novo certame licitatório para contratação de serviços de publicidade e propaganda decorreu do deficiente planejamento da contratação.
6.17.	Observa-se dos autos que em setembro de 2010 o Plenário do Cofen autorizara a abertura de procedimento licitatório para a contratação de serviços de publicidade e propaganda (peça 19, p. 28-29) . 
6.18.	Contudo, o respectivo processo administrativo PAD 543/2010 seria extinto, mediante despacho proferido, em 21/3/2012, pelo senhor Manoel Carlos Neri da Silva, sem que houvesse sido realizada a licitação (peça 19, p. 34) .  
6.19.	Os motivos então alegados para a extinção do PAD 543/2010 foram: a 'subcomissão técnica' encontrava-se desfalcada de um membro; a dotação orçamentária para esse tipo de despesa fora reduzida para o exercício 2012; e, por fim, pelo fato de o senhor Manoel Carlos Néri da Silva, então presidente do Cofen, haver consignado em despacho que considerava 'indispensável a atualização da tabela referencial de preços SINAPRO/DF, bem como das principais emissoras de TV, rádio, jornais impressos, revistas nacionais, mídia eletrônica e mídia exterior' (peça 19, p. 34) . 
6.20.	Assim, conforme entendido pelo Ministro Relator em seu Relatório, "nada, portanto, que possa ser, ainda que remotamente, relacionado à promulgação da Lei 12.232/2010, pois se trata de questões de ordem puramente administrativa: a) nomear um membro para compor a 'subcomissão técnica'; b) ajustar os termos da contratação pretendida com a disponibilidade orçamentária e c) efetuar pesquisa de mercado para atualização de preços." (peça 62, p. 5) . 
6.21.	Em conclusão, não há como ser acatado o argumento de que a falha foi do legislador que não estabeleceu prazo razoável de adaptação à novel lei e que a edição do novo normativo justificou a conduta irregular do recorrente. Nesta mesma linha de entendimento, não há como ser acatado o argumento de que a decisão do TCU justificou a contratação nos moldes em que ocorreu. 
6.22.	No que toca à alegação do recorrente de que não houve contratação emergencial, tal fato foi reconhecido pelo TCU. Apenas foi levantada a hipótese que se tivesse havido contratação emergencial, tal teria sido agravante, pois no caso concreto e nos autos do processo administrativo do Cofen não estavam presentes os requisitos que poderiam vir a caracterizar a situação emergencial ou calamitosa; a razão de escolha do fornecedor; e a justificativa do preço (peça 62, p. 6) . 
Natureza jurídica dos Conselhos de Fiscalização Profissional
7.	O Sr. Neyson Pinheiro Freire e Cláudio Alves Porto tecem considerações sobre a natureza jurídica dos conselhos de fiscalização profissional e destaca que tem natureza jurídica autárquica, consoante art. 1º, da Lei 5.904/1973 (peça 85, p. 11 e peça 97, p. 8) . 
7.1.	Diz que o técnico do TCU entendeu que os conselhos regionais são autarquias distintas dos conselhos federais (peça 85, p. 13) .
7.2.	Defende que a ADIN 1717-6 tinha por objeto não a definição da natureza dos conselhos, propriamente, mas tratava especialmente da questão da fiscalização de profissões regulamentadas exercida em caráter privado sob delegação do Poder Público (peça 85, p. 13) . 
7.3.	Aduz que a submissão dos conselhos à prestação de contas ao TCU é matéria pouco debatida, controversa, e que não deve ser conhecida por todos os gestores (peça 85, p. 13) . Entende que o comando legal constante do artigo 1º, da Lei 5905/1973 continua em vigor, e até que sobrevenha jurisprudência pacífica e caudalosa, quando não Súmula Vinculante sobre o tema, não se pode punir o gestor que não tenha sido previamente advertido sobre a questão, como é o caso (peça 85, p. 13) . 
7.4.	Diz que pareceu natural aos gestores públicos, diante da necessidade premente, valer-se do concurso de órgão integrante de um mesmo sistema, um conjunto orgânico que em seu todo constitui - e pela letra da lei continua a constituir - uma autarquia e que não cabe ao auditor fazer descaracterizar a lei e decidir que "em realidade" são autarquias distintas, mesmo porque trata-se de inverdade (peça 85, p. 14) . No mesmo sentido o Sr. Manoel Carlos Neri da Silva destaca que as entidades formam um mesmo sistema e que não há jurisprudência em sentido diverso (peça 83, p. 9) .
7.5.	O Sr. Neyson Pinheiro Freire destaca que o Regimento Interno do Cofen determina que este deve acompanhar o funcionamento dos Conselhos regionais (art. 22, XII - peça 85, p. 14) . Na mesma linha, o Sr. Manoel Carlos Neri da Silva diz que seu entendimento de que o Cofen e o Coren-SP constituiriam uma única e mesma autarquia se baseou na lei (art. 1º da Lei 5.905/1973) . 
7.6.	O Sr. Joaby Gomes Ferreira alega que a decisão do TCU está em desacordo com as provas carreadas aos autos, bem como contrária à lei e à jurisprudência, tendo dado interpretação equivocada aos textos jurídicos (peça 86, p. 8 e 14) . 
Análise
7.7.	No que toca à natureza jurídica dos conselhos de fiscalização profissional é pacífico no TCU o entendimento de que possuem natureza autárquica, integram a Administração Pública e se sujeitam à atividade fiscalizatória do TCU, de modo que devem fornecer as informações necessárias ao pleno exercício da competência do Tribunal (Acórdão 3528/2016-TCU-Primeira Câmara, Ministro Relator Weder de Oliveira, Acórdão 1910/2011-TCU-Primeira Câmara, Ministro Relator José Múcio Monteiro. Acórdão 1730/2010-TCU-Plenário - Ministro Relator Benjamin Zymler) .
7.8.	Não há que se falar em pouco debate sobre a matéria ou necessidade de Súmula Vinculante sobre o tema, pois dada a sua jurisdição constitucional, o TCU entende, de forma pacífica, que em decorrência da natureza autárquica dos conselhos de fiscalização de profissões regulamentadas, tais entes estão sujeitos aos princípios constitucionais aplicáveis à Administração Pública, bem como à observância da aplicação da Lei 8.666/1993, em suas contratações (Acórdão 3728/2009-TCU-Primeira Câmara) . 
7.9.	Veja-se que o art 1º da Lei 5.904/1973 se coaduna com o entendimento do TCU de que o Conselho Federal de Enfermagem (Cofen) e os Conselhos Regionais de Enfermagem (Coren) , possuem natureza autárquica e os recorrentes também destacam considerações no mesmo sentido. Delineiam que o normativo deixa claro 
7.10.	O defendente alega que o TCU entendeu que os conselhos regionais são autarquias distintas dos conselhos federais. 
7.11.	Compulsando a proposta de deliberação, o entendimento foi de que ambos são autarquias, entretanto, são entes distintos pois dotados de autonomia administrativa e financeira, de estarem individualmente sujeitos à prestação de contas anual ao TCU e, ainda, o fato de os dirigentes dos conselhos regionais não se encontrarem em situação de subordinação hierárquica aos dirigentes do Conselho Federal (peça 61, p. 4) . 
7.12.	Por oportuno, transcrevem-se importantes trechos contidos no relatório que fundamenta a deliberação combatida (peça 62, p. 7) :
O Cofen e os Conselhos Regionais constituem, em seu conjunto, uma autarquia apenas no sentido de que exercem, conjuntamente, um serviço público que consiste na fiscalização do exercício da atividade profissional, além do fato de compartilharem entre si o rateio das contribuições parafiscais arrecadadas, razão principal de virem a ser considerados, em conjunto, uma autarquia, não obstante se tratar de entes distintos. 
Entender de modo diverso significaria negar que os Conselhos Regionais são dotados de autonomia administrativa e financeira; que estão sujeitos, individualmente, à prestação de contas anual ao TCU; que dispõem de patrimônio próprio; e que seus dirigentes não se encontram em situação de subordinação hierárquica ao dirigente do Conselho Federal. 
Se assim não fosse, os Conselhos Regionais não passariam de mera repartição administrativa do Conselho Federal, o que, por si só, tornaria desarrazoada a realização periódica de processos eleitorais próprios para escolha de seus dirigentes pelo voto dos profissionais neles inscritos.
7.13.	Em relação aos dispositivos da Lei 5.905/1973, anui-se ao entendimento já esposado no acórdão condenatório no sentido de que a conclusão de que o Cofen e o Coren/SP constituiriam uma única e mesma autarquia somente poderia ser extraída a partir da interpretação literal e imprópria do texto legal. 
7.14.	Para corroborar com aquilo que aqui se defende, verifica-se que o STF se manifestou na mesma linha de entendimento no Mandado de Segurança 22.643-9-SC, Relator Ministro Moreira Alves, por votação unânime, em que se decidiu que:
  (...) - Os Conselhos Regionais de Medicina, como sucede com o Conselho Federal, são autarquias federais sujeitas à prestação de contas ao Tribunal de Contas da União por força do disposto no inciso II do artigo 71 da atual Constituição."
7.15.	Cabe destacar trecho do voto condutor do Relator, na passagem onde diz que:
Esses Conselhos - o Federal e os Regionais - foram, portanto, criados por lei, tendo cada um deles personalidade jurídica de direito público, com autonomia administrativa e financeira. Ademais, exercem eles a atividade de fiscalização de exercício profissional que, como decorre do disposto nos artigos 5º, XIII, 21, XXIV, e 22, XVI, da Constituição Federal, é atividade tipicamente pública. Por preencherem, pois, os requisitos de autarquia, cada um deles é uma autarquia, embora a Lei que os criou declare que todos, em seu conjunto, constituem uma autarquia, quando, em realidade, pelas características que ela lhes dá, cade um deles é uma autarquia distinta (Mandado de Segurança 22.643-9-SC) "
 7.16.	A ADIN 1717-6 transcreveu trechos do MS 22.643-9 SC manifestando-se no mesmo sentido. 
7.17.	Assim, vê-se que a decisão do TCU se coaduna com normativos legais e jurisprudência pátria. 
Natureza jurídica do ajuste e sua regularidade
8.	O Sr. Neyson Pinheiro Freire alega que não há como antever qualquer irregularidade no convênio celebrado entre órgãos que integram o mesmo sistema autárquico (peça 85, p. 15) . Lembra que no convênio é dispensável a licitação (peça 85, p. 16) . 
8.1.	Independentemente da nomenclatura o que importa para o recorrente é que não há que se falar em ilegalidade (peça 85, p. 17) .
8.2.	Defende que não houve fuga ao dever de licitar, pois é fato inconteste que o orçamento foi gasto em um contrato advindo de uma regular licitação (peça 85, p. 17) .
8.3.	Alega que a instrumentalização poderia ter se dado por um simples destaque orçamentário do Cofen para o Regional, sendo que o Cofen deu ao máximo um caráter formal e legal a operação, utilizando o meio que entendeu legal e notório (peça 85, p. 18) .
8.4.	Para justificar a regularidade do ajuste o Sr. Manoel Carlos Neri da Silva delineia que: a) o contrato do Cofen para publicidade estava com vigência expirada desde abril de 2010, b) havia procedimento licitatório em curso desde 2010 para o objeto, contudo não existia perspectiva de que chegasse ao fim a tempo da divulgação dos eventos agendados para o segundo semestre de 2011; c) um conselho regional, integrante do sistema Cofen-Coren, possuía contrato em vigor, com regular procedimento licitatório, que poderia suportar o objeto que precisava ser atendido na busca de interesse público; d) existiam manifestações técnica e jurídica a indicar ser o termo de cooperação uma solução possível (peça 83, p. 5) .
8.5.	Os Srs. Manoel Carlos Neri da Silva e Cláudio Alves Porto dizem que os vícios apontados no Contrato 22/2008 pelo Acórdão 425/2011-TCU-Plenário, não conduziram ao prejuízo ao Erário, mas sim, a questões formais, dessa forma, entendem que não havia ilegalidade ou superfaturamento perpetrado pela empresa contratada, que conduzissem a Administração a evitar contratações com ela, muito menos o aproveitamento de um contrato em vigor relativo a um conselho regional integrante do mesmo sistema (peça 83, p. 7 e peça 97, p. 4 e 11) . 
8.6.	O Sr. Manoel Carlos Neri da Silva reconhece que a contratação realizada por intermédio do Coren-SP, embora não autorizada expressamente por lei, foi essencial para que o evento pudesse ser realizado e atingisse o fim a que se prestou. Alega que sem a contratação, não teria como se realizar a publicidade e a ampla divulgação, o que, por certo, comprometeria a realização do evento como um todo (peça 83, p. 14) .
8.7.	Para o recorrente haveria colisão entre o princípio da legalidade e eficiência e diz que os Tribunais Federais têm mitigado o princípio da legalidade e enfatizado o princípio da eficiência. Assim também ocorreria no TCU, consoante o Acórdão 975/2005-TCU-Segunda Câmara, de relatoria do Ministro Lincoln Magalhães da Rocha (peça 83, p. 14-15) . 
8.8.	O Sr. Cláudio Alves Porto defende que o termo de cooperação observou o art. 1º, § 1º, III, do Decreto 6.170/2007 (peça 97, p. 6) . 
8.9.	Além disso, o mesmo recorrente, Joaby Gomes Ferreira e Manoel Carlos Neri da Silva alegam que este era a forma adequada para estabelecer a transferência de recursos financeiros do Cofen para um conselho regional, integrantes do mesmo sistema, com a finalidade de atender interesses comuns (peça 97, p. 6, peça 86, p. 10-11 e peça 83, p. 13) . 
8.10.	O Sr. Cláudio Alves Porto alega que a conclusão de que houve direcionamento de licitação foi baseada em presunção decorrente do fato de que a agência de publicidade contratada pelo Coren-SP era a mesma que mantinha contrato com o Cofen (Contrato 22/2008) (peça 97, p. 5) .
8.11.	Destaca que a competência do Cofen e dos conselhos regionais é bem mais ampla do que a fiscalização da atividade profissional e a arrecadação das contribuições, dentre eles a promoção de estudos e campanhas (peça 97, p. 8) . Acrescenta que os eventos de aperfeiçoamento profissional é interesse compartilhado pelo Cofen e pelos conselhos regionais, nos termos previstos na legislação.  Assim, o fato de o Coren-SP firmar convênio com o intuito de cooperar com o Cofen na divulgação do evento não é atividade estranha à sua atuação (peça 97, p. 9) .
8.12.	Relata que o item 1.1.2 do contrato dizia que "os serviços abrangem as ações de propaganda institucional e de utilidade pública, sobre todos os assuntos e temas de competência ou interesse do COREN -SP" e, como visto, a realização de eventos de aperfeiçoamento profissional é interesse comungado por Cofen e Corens (peça 97, p. 9) .
8.13.	Afirma que não houve alteração ou aumento de escopo do contrato original. A única diferença diz respeito ao fato de que as campanhas publicitárias não se referiam a eventos organizados diretamente pelo Coren-SP (peça 97, p. 10) . Além disso, destaca que o contrato firmado entre o Coren - SP e a Agência DeBrito foi realizada após regular processo licitatório, inexistindo qualquer crítica a respeito da lisura da licitação (peça 97, p. 10) . 
8.14.	O Sr. Joaby defende que na hipótese de alteração de entendimento por parte deste Tribunal de Contas da União, o mesmo deve ser levado ao conhecimento do Conselho Federal de Enfermagem e dos seus Respectivos Conselhos Regionais, sob a forma de orientação, em razão do proferimento das decisões surpresa (peça 86, p. 12-13) . 
Análise
8.15.	Primeiramente, o recorrente  defende que o ajuste em debate se trata de um convênio. 
8.16.	A argumentação foi devidamente rebatida no relatório que fundamenta a deliberação combatida. 
8.17.	Em tal expediente, consignou-se que o Decreto 6.170/2007, vigente à época da contratação, conceituava convênio como "acordo ou ajuste que discipline a transferência de recursos financeiros de dotações consignadas nos Orçamentos Fiscal e da Seguridade Social da União. Além disso, o seu objetivo seria a execução de programa de governo" (peça 67, p. 14) . 
8.18.	Verificando-se tais diretrizes observou-se que no presente caso não houve transferência de recursos financeiros de dotações consignadas nos Orçamentos Fiscal e da Seguridade Social da União, pois os recursos arrecadados. 
8.19.	Ademais, destacou-se não há previsão normativa para que autarquia federal celebre convênios com ente diverso a 'órgão ou entidade da administração pública estadual, distrital ou municipal, direta ou indireta, ou ainda, entidades privadas sem fins lucrativos', condição que não pode ser atendida pelo Coren-SP. 
8.20.	Por fim, salientou-se que o instrumento celebrado não se destinou a 'execução de programa de governo', condição indispensável da qual decorre a possibilidade de 'realização de projeto, atividade, serviço, aquisição de bens ou evento de interesse recíproco, em regime de mútua cooperação'.
8.21.	Pelo exposto, não há devem ser acatados os argumentos dos recorrentes de que o ajuste teve natureza jurídica de convênio e que a sua conceituação observou o art. 1º, § 1º, III, do Decreto 6.170/2007.
8.22.	Quanto a alegada inexistência de qualquer irregularidade no convênio celebrado entre órgãos que integram o mesmo sistema autárquico, conforme já destacado nesta instrução ambos são considerados autarquias, porém são entes distintos. 
8.23.	A despeito de ambos os entes possuírem interesses em ações de propaganda e publicidade como afirmam os recorrentes é coerente com o entendimento acima delineado a verificação de que a publicidade de interesse do Cofen possui escopo maior, dado a sua abrangência nacional. Assim utilizar-se de um contrato de publicidade do Coren/SP, com abrangência restrita à sua área de atuação, o que se verifica pela cláusula 1.1.2 do contrato transcrita pelo recorrente, configurou desvirtuamento do ajuste, não devendo ser acatado o argumento de regularidade da contratação por utilizar contrato regular de outra entidade. 
8.24.	Ademais, conforme bem ressaltado no Relatório que fundamenta a deliberação combatida, uma licitação realizada no âmbito do Cofen poderia ter atraído um número maior de licitantes em razão de sua abrangência nacional (peça 62, p.21) .
8.25.	Conforme já mencionado nesta instrução, havia o Contrato 22/2008, entretanto, estava permeado de irregularidades, tendo sido objeto de denúncia pelo TCU que resultou em determinação (Acórdão 425/2011-TCU-Plenário) para que o Cofen se abstivesse de renovar tal contrato. Assim, não deve ser acatado o argumento de que havia contrato regular em vigor que poderia suportar o objeto que precisava ser atendido na busca de interesse público. 
8.26.	Em suma, no que toca à alegação de regularidade do ajuste, o que se verificou dos autos é que este representou afronta ao disposto no art. 2º, caput; art. 3º, caput da Lei 8.666/1993, c/c o art. 1º, § 1º, inciso I, do Decreto 6.170/2007 e Portaria Interministerial 127/2008, mormente a exigência de licitação para garantia do princípio constitucional da isonomia e seleção da proposta mais vantajosa à Administração, caracterizando fuga ao dever de licitar. 
8.27.	Diante da submissão desses entes aos normativos acima explicitados também não deve ser acatado o argumento de que a contratação poderia ter ocorrido com um mero destaque orçamentário, tendo-se em vista que resultaria em fuga ao dever de licitar. 
8.28.	De fato, no presente processo não há que se falar em prejuízo ao Erário não tendo os responsáveis sido condenados em débito. Houve grave ofensa aos normativos legais e aos princípios constitucionais não devendo prosperar a alegação de que houve apenas falhas de natureza formal. 
8.29.	Quanto à alegação de colisão entre princípios, deve-se destacar que a norma jurídica é gênero que comporta duas espécies, quais sejam: os princípios as regras.
8.30.	Segundo Celso Antônio Bandeira de Mello, 'princípio é, pois, por definição, mandamento nuclear de um sistema, verdadeiro alicerce dele, disposição fundamental que se irradia sobre diferentes normas, compondo-lhes o espírito e servindo de critério para sua exata compreensão e inteligência delas, exatamente porque define a lógica e a racionalidade do sistema normativo, conferindo-lhe a tônica que lhe dá sentido harmônico' (BANDEIRA DE MELLO, Celso Antônio. Curso de Direito Administrativo. 25ª ed. São Paulo, Malheiros Editores, 2008, p. 53) .
8.31.	No presente caso, se verificou não só a ofensa a regras como também a princípios constitucionais. A fuga ao dever de licitar representou ofensa também aos princípios constitucionais da legalidade e impessoalidade. 
8.32.	Ademais, no presente caso, não se entende que está demonstrado o atendimento ao princípio da eficiência. Primeiro porque se o Cofen tivesse realizado procedimento licitatório poderia ter selecionado proposta mais vantajosa. 
8.33.	Segundo porque não há que se falar em obediência ao princípio da eficiência diante da deficiência administrativa.
8.34.	Quanto ao Acórdão 975/2005-TCU-Segunda Câmara mencionado pelo recorrente, verifica-se que não guarda analogia com o presente pois no decisum ficou demonstrada a colisão de princípios constitucionais. 
8.35.	No que toca aos efeitos das decisões do TCU deve-se consignar que não existem dispositivos nos normativos desta Corte de Contas no sentido de que, antes de imputar multa, deve ser expedida orientação. As deliberações do TCU dependerão da natureza das irregularidades e seus efeitos. No presente caso, houve grave ofensa a normativos legais, havendo portanto, fundamento para a aplicação da penalidade. 
Exclusão da responsabilidade
9.	O Sr. Neyson Pinheiro Freire diz que sua atuação se baseou nos princípios constitucionais que norteiam a conduta do gestor público e houve evidenciada boa-fé (peça 85, p. 19) . Aduz que foi condenado apenas quanto à irregularidade atinente à fuga ao dever de licitar, tendo sito afastadas as demais irregularidades objeto de sua citação (peça 85, p. 6-7) . 
9.1.	O Sr. Manoel Carlos Neri da Silva destaca que não há ilegalidade na atuação em exame (peça 83, p. 15) . 
9.2.	Sua atuação foi baseada em pareceres técnicos, jurídicos e contábeis que atestavam a regularidade do termo de cooperação idealizado, de modo que a perfectibilizaçâo do convênio questionado se deu em consonância com a legislação específica aplicável à época (peça 83, p. 17) .
9.3.	Invoca que o Acórdão 3053/2016-TCU-Plenário, Ministro Relator Benjamin Zymler, deve atenuar a responsabilidade do recorrente, que não deve ser multado por agir em conformidade com entendimento distinto ao inaugurado pela decisão recorrida (peça 83, p. 9) .
9.4.	O Sr. Cláudio Alves Porto diz não era dirigente do Conselho Federal de Enfermagem e, consequentemente, não tinha qualquer participação sobre os fatos que impossibilitaram a conclusão de licitação para a contratação de agência de publicidade a tempo (peça 97, p. 11) . 
9.5.	Alega que atuou conforme os interesses da entidade que representava e que a decisão tomada acerca proposta de cooperação competia ao Conselho, não cabendo, ao ora recorrente decidir por sua rejeição ou aceitação de maneira monocrática (peça 97, p. 12) . Assim, apenas cumpriu seu dever legal atribuído pelo regimento interno do Coren-SP (art. 34, II) .
9.6.	Conclui que se tem como rompido o nexo causal entre a conduta do recorrente e o resultado questionado por esta Corte de Contas, afastando, portanto, qualquer possibilidade de aplicação de multa.
9.7.	Requer o afastamento da multa, e, alternativamente que esta seja reduzida (peça 97, p. 14) . 
9.8.	O Sr. Joaby Gomes Ferreira relata que ao receber o processo administrativo em questão observou que nele já constavam algumas peças necessárias ao seu prosseguimento, entre as quais o "Extrato de Ata da 401-4 Reunião ordinária do Plenário Gestão 2009-2012", na qual constava, expressamente, que o Plenário havia "aprovado por unanimidade a celebração de convênio de cooperação como Coren/SP (peça 86, p. 9) . Assim, tal decisão já havia sido tomada pelo Plenário do Conselho Federal de Enfermagem (peça 86, p. 10) .
9.9.	Afirma que no Parecer Jurídico, as questões atinentes à formalização do termo de cooperação foram analisadas, à luz da Lei 25.905/1973, associado a outros diplomas normativos que tratam da matéria (peça 86, p. 12) .
9.10.	Diz que se tem por certa habitualidade o fato do Conselho Federal de Enfermagem - Cofen firmar termos de parceria ou FUNAD's com os Conselhos Regionais de Enfermagem, visando auxiliá-los no cumprimento das atividades legais de suas atividades fins, fato esse de inteiro conhecimento do TCU (peça 86, p. 12) . 
9.11.	Segundo o recorrente, o acórdão combatido inaugura uma nova visão quanto ao sistema Cofen/Coren sendo uma verdadeira atenuante em favor do recorrente, impondo-se sua exoneração da multa (peça 86, p. 14) . 
9.12.	Tece considerações acerca da natureza do parecer jurídico: facultativo, obrigatório e vinculante (peça 86, p. 15-17) . Agrega aos autos também doutrina no sentido de que os agentes públicos no direito brasileiro, em princípio, não estão obrigados à observância dos pareceres jurídicos, podendo dispor de maneira diversa (peça 86, p. 18-22) . 
9.13.	Diz que apenas encaminhou os autos para que o Advogado da Divisão de Licitações e Contratos, responsável pela emissão de pareceres em casos tais, aprovando-o, depois de exarado (peça 86, p. 20) . 
9.14.	O recorrente defende que o administrador não está obrigado a decidir conforme o parecer. Em todos os casos, mesmo naqueles em que a manifestação das assessorias jurídicas é obrigatória, a autoridade sempre poderá refazer ou modificar sua proposta de ação, e, assim, submeter novamente a questão à análise jurídica (peça 86, p. 22) .
9.15.	Ainda destaca que seja obrigatório ou facultativo o parecer, o que vai influir na responsabilização de seu autor é a presença de dolo ou erro evidente e inescusável, o fato de haver influído concretamente no curso da ação (nexo causal) e de que desta tenha decorrido algum prejuízo (dano) . Tais elementos não se encontram presentes no caso concreto (peça 86, p. 22) .
9.16.	Diz que não se trata da espécie contida nas disposições do art. 38, parágrafo único, da Lei 8.666/1993. Agrega julgado nesse sentido (peça 86, p. 23) . 
9.17.	Defende que o parecer jurídico aprovado por ato subsequente (a aprovação do Procurador-Geral, como no caso dos autos, por exemplo) , não subsiste como ato administrativo. O que subsiste é o ato de sua aprovação e sua conversão em opinião jurídica do órgão público consultivo (peça 86, p. 24) .
9.18.	Conclui que a regra adotada pelo STF foi recepcionada pelo legislador processual, pois que fez inserir no art. 184 do NCPC que: "o membro da Advocacia Pública será civil e regressivamente responsável quando agir com dolo ou fraude no exercício de suas funções (peça 86, p. 24) .
Análise
9.19.	Os argumentos dos recorrentes não devem ser acatados. Importante se faz destacar a conduta de cada recorrente na perpetração da irregularidade.  
9.20.	O Sr. Manoel Carlos Neri, presidente do Cofen propôs ao Plenário do Cofen a celebração do convênio com o Coren-SP e, posteriormente, firmou o ajuste com o órgão regional (peça 29, p. 4 e 15-19 do TC-Processo 001.320/2014-9) . Do outro lado, o Sr. Cláudio Alves Porto, presidente do Coren-SP celebrou o 'Termo de Cooperação Financeira' (convênio 11/2011) , na condição de presidente do Coren-SP, instrumento utilizado para dar cobertura ao procedimento de fuga à licitação pelo Cofen na contratação de empresa para prestação de serviços de publicidade (peça 29, p. 15-21. Peças 36 e 37) .
9.21.	O fato de terem se baseado em pareceres técnicos, jurídicos e contábeis não exclui a sua responsabilização. 
9.22.	O TCU tem jurisprudência no sentido de que os pareceres técnico e jurídico favoráveis a determinado ajuste não retiram a responsabilidade do administrador público pela prática de ato irregular, uma vez que cabe ao gestor, em última instância, decidir sobre a legalidade, a conveniência e a oportunidade de efetivar as avenças sob sua administração, especialmente aquelas que vão gerar pagamentos em favor do particular (Acórdão 1922/2017-TCU-Plenário - Ministro Relator Marcos Bemquerer) . 
9.23.	Também não pode ser acatado o argumento de que o gestor máximo da entidade não possui ingerência sobre esta.
9.24.	De fato, ao Sr. Cláudio Alves Porto não deve ser atribuída responsabilidade pela deficiência administrativa verificada no Cofen. Porém este responde por ter celebrado um ajuste de forma irregular, tendo contribuído para a perpetração da irregularidade atinente a fuga ao dever de licitar. Não há que se falar, portanto, em afastamento ou redução da multa. 
9.25.	No que toca ao Acórdão 3053/2016-TCU-Plenário deve atenuar a responsabilidade do recorrente sem aplicação de multa, pois teria agido com entendimento distinto ao inaugurado pela decisão recorrida tal não deve ser acatado visto que não há que se falar em novel entendimento.  
9.26.	O Sr. Neyson Pinheiro Freire, na condição de Assessor Executivo da Presidência do Cofen, por meio de expediente submeteu à Presidência a proposta de convênio com o Coren-SP apresentando, como principal justificativa, o prazo exíguo para realizar uma nova contratação Memorando Ass. Executiva/nº 01, de 18/4/2011 (peça 29, p. 1-3 do TC-Processo 001.320/2014-9) . A despeito de alegar que atuou baseado nos princípios constitucionais que norteiam a conduta do gestor público e houve evidenciada boa-fé tal não foi verificado nos autos e nem no presente recurso. 
9.27.	O Sr. Joaby Gomes Ferreira, Procurador-Geral do Cofen, mediante Despacho Proger e Parecer 130/2011-J (peça 29, p. 6-13 do TC Processo 001.320/2014-9) , determinou à Divisão de Licitações e Contratos que emitisse parecer com a urgência necessária à situação, aprovando, posteriormente, o parecer emitido por aquela Divisão.  
9.28.	Considerou que o processo administrativo atendia às exigências legais para celebração de convênio e repasse de valores ao Coren-SP, assinalando apenas que o Coren-SP deveria apresentar documentação relativa à quitação de empréstimos anteriores concedidos pelo Cofen, inexistência de pendências nas prestações de contas e comprovação de regularidade quanto aos repasses exigidos na Lei 5.905/1973 (peça 29, p. 7 e 12 do TC Processo 001.320/2014-9) .  
9.29.	Veja-se que o responsável considerou que o processo administrativo atendia às exigências legais para celebração de convênio e repasse de valores ao Coren-SP, sendo que tal ajuste sequer se enquadrava na conceituação de convênio. A consequência da celebração do ajuste foi a fuga ao dever de licitar. 
9.30.	Responde solidariamente com o gestor o parecerista jurídico que induzir o administrador público à pratica de atos com irregularidades causadoras de dano ao erário, nos termos do art. 71, inciso II, da Constituição Federal, o que não se confunde com avaliação da sua atuação como profissional de advocacia (Acórdão 7249/2016-TCU-Segunda Câmara - Ministra-Relatora Ana Arraes.
9.31.	O recorrente alega a natureza não vinculante do parecer jurídico com o fito de afastar a sua responsabilidade.
9.32.	Tal argumento não deve ser acatado. De fato, o administrador pode agir de forma diversa do teor do parecer. Ou seja, o parecer não vincula a atividade do administrador. Entretanto, esse fato não é suficiente para elidir a responsabilidade de agente que subscreve o documento. Sobre o exercício dessa atividade, o Ministro Benjamin Zymler, no Voto que conduziu o Acórdão 19/2002-TCU-Plenário, assim se posicionou:
Esta atividade não pode ser tida como imune à responsabilização. O parecerista, ao assinar a peça que lhe cabe produzir por dever funcional, assume a responsabilidade pelo seu conteúdo. Não está livre para lançar peças contrárias ao direito. Deve, como qualquer servidor público, assumir as obrigações inerentes ao seu cargo.
9.33.	Quanto a alegação de necessidade da presença de dolo ou erro evidente e inescusável e da inexistência de ato administrativo, destaca-se que embora não exerça função administrativa estrito senso, o parecerista jurídico pode ser considerado responsável perante o TCU nos casos de parecer que, por dolo ou por culpa, induza o administrador público à prática de irregularidade (Acórdão 1851/2015-TCU-Plenário - Ministro Relator Benjamin Zymler) .
9.34.	No que toca aos trechos do julgado transcrito à peça 86, p. 23-24 (TRF1. AG 0003263-55.2012.4.01.0000/AM - 08/03/2013 - Relatora Des. Federal MONICA SIFUENTES.) entende-se que tal não se amolda à presente pois foi consignado no decisum que "a função do Advogado Público (ou assessor jurídico) quando atua em órgão jurídico de consultoria da Administração é de, quando consultado, emitir uma peça (parecer) técnico-jurídica proporcional à realidade dos fatos, respaldada por embasamento legal, não podendo ser alçado à condição de administrador público, quando emana um pensamento jurídico razoável, construído em fatos reais e com o devido e necessário embasamento legal (peça 86, p. 24) e no presente caso não houve devido embasamento legal. 
CONCLUSÃO
10.	No presente processso não foi verificada existência de ofensa aos princípios do contraditório e da ampla defesa, visto que a publicação da pauta de julgamentos no Diário Oficial da União é suficiente para conferir publicidade ao ato processual e permitir a participação de todos na sessão de julgamento.
10.1.	A promulgação de nova lei não continha dispositivos que impedisse a continuidade dos contratos já firmados ou obstasse uma nova contratação. Verificou-se que a não realização de novo certame licitatório para contratação de serviços de publicidade e propaganda decorreu do deficiente planejamento da contratação.
10.2.	 Os conselhos de fiscalização profissional possuem natureza jurídica autárquica, portanto, se submetem aos ditames da Lei 8.666/1993. 
10.3.	O ajuste não possuiu natureza jurídica de convênio e a sua realização resultou em fuga ao dever de licitar e ofensa a princípios constitucionais.
10.4.	As responsabilidades dos recorrentes pela irregularidade estão evidenciadas, não havendo argumentos para afastá-las. 
PROPOSTA DE ENCAMINHAMENTO
11.	Ante o exposto, submetem-se à consideração superior a presente análise dos pedidos de reexame interpostos por Manoel Carlos Neri da Silva, Neyson Pinheiro Freire, Joaby Gomes Ferreira e Claudio Alves Porto, contra o Acórdão 231/2017-TCU-Plenário, propondo-se, nos termos do art. 48 da Lei 8.443/1992, c/c os arts. 285 e 286, parágrafo único, do Regimento Interno do TCU:
	I - conhecer dos recursos e, no mérito, negar-lhes provimento, 
	II - dar ciência da deliberação que vier a ser adotada aos recorrentes e aos demais interessados. 
O secretário da Serur, em parecer à peça 139, ao concordar parcialmente com a proposta de mérito acima transcrita, elaborou o seguinte parecer:
Concordo parcialmente com a instrução precedente.
2.	Estamos diante de um caso aparentemente simples, mas que não está bem delimitado normativamente, gerando instabilidade jurídica.
3.	Por exemplo, o que se está aqui a dizer é que os Conselhos se submetem diretamente (e não apenas analogicamente) , ao Decreto 6.170/2008 e à Portaria Interministerial 127/2008. Entretanto, no Acórdão 4326/2015-TCU-Primeira Câmara, Relator o Exmo. Sr. Ministro Augusto Sherman, o que se disse é que (ali no caso de diárias) , os Conselhos estão diretamente vinculados aos princípios que regem a Administração Pública, tendo os decretos e portarias apenas como referência, e não como diplomas subordinantes.
4.	Note-se que o imbróglio jurídico se reacende a cada densa manifestação do Supremo Tribunal Federal. Se é verdade que o STF disse, tangencialmente e sem o aprofundamento e a avaliação das múltiplas repercussões, que os Conselhos são autarquias sui generis, submetidas a um regime especial, também é verdade que no recentíssimo RE 938.837, o tema foi debatido com mais vagar, isso porque a natureza jurídica dos Conselhos operava como verdadeiro fundamento matriz para o que viria a ser decidido.
5.	Do referido julgado extraímos as passagens mais significativas:
Voto do Ministro Marco Aurélio
Reconheço serem esses Conselhos órgãos dotados do poder de polícia, inclusive, do poder arrecadador quanto ao registro dos profissionais ou dos segmentos econômicos. Mas cabe indagar: esses Conselhos estão submetidos ao capítulo da Carta da República - capítulo II do Título VI - que versa finanças públicas? Estão submetidos aos artigos 163 a 169 da Constituição Federal? São órgãos dotados de orçamentos? Recebem aportes do Poder Central, que é a União? A resposta é negativa.
Voto do Ministro Alexandre de Moraes
Isso porque não há dúvidas de que, mesmo o Supremo Tribunal Federal tendo declarado a natureza autárquica dos Conselhos, essa é uma natureza sui generis.
Da caracterização dos Conselhos como pessoas de Direito Público decorreu, naquele momento, a atribuição de sua natureza autárquica, conforme definida pelo art. 5º, I, do Decreto-lei 200/1967 ("serviço autônomo, criado por lei, com personalidade jurídica, patrimônio e receita próprios, para executar atividades típicas da Administração Pública, que requeiram, para seu melhor funcionamento, gestão administrativa e financeira descentralizada") .
Agora, as peculiaridades dessa natureza híbrida dos Conselhos profissionais - entendo eu, com a devida vênia do Ministro Relator - permitem uma análise, caso a caso, do que significou a atribuição de natureza autárquica pelo Supremo Tribunal Federal. Há a possibilidade de afastamento de algumas regras que se impõem ao Poder Público em geral e, no caso específico, à Fazenda Pública.
Essa mesma percepção serve de fundamento a outras questões que se colocam perante o Supremo Tribunal Federal a respeito do tratamento adequado aos Conselhos. Veja-se, por exemplo, a discussão quanto à possibilidade de contratação de empregados pelo regime celetista, pendente de análise na ADC 36, na ADI 5.367 e na ADPF 367, todas de relatoria da Minª. CÁRMEN LÚCIA. 
Vê-se, portanto, que o julgamento da ADI 1.717 não exauriu a discussão sobre o regime jurídico dos Conselhos, embora tenha assentado premissa decisiva para a incidência de certas regras do regime jurídico administrativo. A despeito da já afirmada natureza pública, persiste a discussão sobre se tais entes pertencem à Administração Pública ou se configurariam espécie sui generis de pessoa jurídica de Direito Público, porém não estatal.
Não por acaso, o anteprojeto da Nova Lei Orgânica da Administração Pública, elaborado por comissão de juristas constituída no âmbito do Ministério do Planejamento, e presidida pelo Professor Paulo Modesto, reserva aos Conselhos a categoria de entidades paraestatais, não integrantes da Administração, embora com personalidade de direito público, o que demonstra a precariedade, ou insuficiência, na qualificação dessas entidades como autarquias.
Em virtude dessa natureza peculiar dos Conselhos profissionais, entendo que a pergunta essencial que deve ser feita é: decorre, automaticamente, do fato de ter-se dado, aqui nesta Corte, a característica ou a natureza jurídica de autarquia a obrigatoriedade do regime de precatórios? Entendo que não, por uma série de peculiaridades que levam a essa natureza híbrida.
Os Conselhos profissionais gozam de ampla autonomia e independência; eles não estão submetidos ao controle institucional, político, administrativo de um ministério ou da Presidência da República, ou seja, eles não estão na estrutura orgânica do Estado. Seus recursos financeiros não estão previstos, como salientou o Ministro MARCO AURÉLIO, na lei orçamentária. Eles não têm e não recebem ingerência do Estado nos aspectos mais relevantes da sua estrutura - indicação de seus dirigentes, aprovação e fiscalização da sua própria programação financeira ou mesmo a existência, podemos chamar, de um orçamento interno. Eles não se submetem, como todos os demais órgãos do Estado, à aprovação de sua programação orçamentária, mediante lei orçamentária, pelo Congresso Nacional. Não há nenhuma ingerência na fixação de despesas de pessoal e de administração. Não há, no caso de se adotarem os precatórios, nenhuma possibilidade, em relação a esses Conselhos, da aplicação da sanção pelo não cumprimento dos precatórios. Como que se decretaria uma intervenção federal nos Conselhos, se não há previsão constitucional ou previsão legal?
Os recursos dessas entidades são provenientes de contribuições parafiscais pagas pela respectiva categoria. Não são destinados recursos orçamentários da União, suas despesas, como disse, não são fixadas pela lei orçamentária anual. Há, então, essa natureza sui generis, que, por mais que se encaixe, como fez o Supremo Tribunal Federal, anteriormente, na categoria de autarquia, seria uma autarquia sui generis, o que não é novidade no sistema administrativo brasileiro: as agências reguladoras também foram reconhecidas como autarquias sui generis. Aqui, no caso dos Conselhos profissionais, teríamos uma espécie mais híbrida ainda.
Os Conselhos Profissionais, apesar de serem pessoas jurídicas de direito público, não integram a estrutura orgânica do Estado, nem são subvencionados por recursos públicos (como o são, p.ex., as empresas públicas prestadoras de serviço público) . Isso afasta a incidência das regras constitucionais que se destinam estritamente aos órgãos do Estado, como as disposições de direito financeiro e orçamentário (art. 165 e ss., CF) e o próprio art. 100, expressamente limitado aos pagamentos devidos pela Fazenda Pública.
O caráter sui generis, portanto, híbrido, dessas entidades exige uma cautela no exame de todas as implicações decorrentes da sua caracterização a priori como pessoa jurídica de direito público. 
Argumenta-se, por um lado, que, sendo autarquia, os bens em poder dos Conselhos constituiriam patrimônio público dotado do atributo da impenhorabilidade, o que, por si só, implicaria a necessidade de satisfação da dívida passiva por precatórios. 
No entanto, a conclusão de que os patrimônios dos Conselhos Profissionais seriam bens públicos não é consequência automática do entendimento firmado na ADI 1.717, como observado no julgamento da Rcl 4.645 (Rel. Min. DIAS TOFFOLI, Tribunal Pleno, DJe de 27/2/2012) .
Voto do Ministro Luís Roberto Barroso
Os conselhos profissionais - também já foi observado pelo Ministro Alexandre de Moraes - são responsáveis pela fiscalização das profissões regulamentadas. E, como consequência, os conselhos profissionais exercem algumas competências eminentemente públicas como: o poder de polícia, o poder de tributar e o poder de punir. 
Penso que, por essas razões, o Supremo Tribunal Federal entendeu ser de natureza autárquica. Escapou-me quem tenha sido o Relator. Ministro Fachin quem foi o Relator da 1.717? Vossa Excelência saberia de cabeça?
Eu preciso dizer, Presidente, neste breve debate - mas, aqui, pelo foro que é -, que eu sou cada vez mais crítico desse excesso de publicização da vida no Brasil, desse excesso de oficialismo que interpõe o Estado no meio de quase tudo. De modo que eu pessoalmente tenho dúvida se, estando presente, teria endossado essa visão dos conselhos como entidade autárquica. Porém, eu acho que, para votar na linha que eu pretendo votar, não é preciso superar esse precedente. É possível passar ao largo dessa questão do precedente.
Aqui vem talvez a primeira razão pela qual eu acho que não se deve submeter os conselhos profissionais ao regime de precatório. É que os conselhos profissionais não integram o orçamento da União, não integram o orçamento público. Portanto, a primeira finalidade - uma delas - que o precatório visa a satisfazer, que é permitir a programação orçamentária, não se aplica aqui. Além do que, tendo os conselhos profissionais autonomia financeira e orçamentária, eu acho que a sua dívida é autônoma em relação ao Poder Público. De modo que inserir esse pagamento no sistema de precatório, eu acho que, em última análise, transferiria a condição de devedor do conselho profissional para a União, o que também não me parece ser a forma mais própria aqui.
O fato de que os conselhos são custeados mediante contribuição e, portanto, por meio de uma exação tributária - essa, portanto, é uma receita de natureza pública -, também não seria razão suficiente para remeter ao regime de precatório, porque o Supremo já entendeu em mais de uma ocasião que as entidades que integram o "Sistema S" - Sesc, Senai, Sesi, Senac -, elas, embora tenham aportes de dinheiros públicos, não estão sujeitas ao regime de precatório.
Mas a terceira e última razão, Presidente - e aqui concluo e vou juntar um voto escrito em que analiso a questão de uma forma mais detalhada -, é que sou totalmente convencido - e acho que a realidade confirma isso - de que a gente precisa enxugar o Estado, e não alargar o Estado, trazendo para dentro dele essas obrigações. Quer dizer, acho que vivemos um momento em que é preciso desonerar o orçamento da União. A verdade é que nós criamos um Estado maior do que a sociedade é capaz de sustentar. E, portanto, o Estado ficou mais importante do que a sociedade. E a sociedade é que está vivendo em função do Estado, e não o contrário, como, a meu ver, deve ser.
8. Os conselhos profissionais são responsáveis pelo serviço de fiscalização das profissões regulamentadas. Apesar de a Constituição assegurar o livre exercício de qualquer trabalho, ofício ou profissão (art. 5º, XIII, CF/88) , algumas atividades, em razão de possíveis danos sociais decorrentes de seu exercício, podem ser regulamentadas por lei, mediante critérios técnicos e razoáveis. Nesses casos, as entidades fiscalizadoras têm o papel de garantir que o exercício da atividade profissional seja desempenhado em conformidade com as restrições impostas pela lei regulamentadora da profissão. Para isso, os conselhos profissionais são dotados de algumas prerrogativas tipicamente públicas, tais como o poder de polícia, o poder de tributar e o poder de punir.
9. Diante dessas atribuições, a jurisprudência tradicional desta Corte entende que, por se tratar de atividade tipicamente estatal, a natureza dos conselhos de fiscalização deveria ser pública e não privada. O leading case na matéria é a ADI 1.717, em que se fixou o entendimento de que as entidades profissionais possuem natureza jurídica de autarquia, incidindo, portanto, o regime de direito público.
15. A não inclusão dos conselhos profissionais no orçamento fiscal da União desincumbe essas entidades do cumprimento da programação orçamentária, de modo que as suas despesas não ficam vinculadas à existência de verba orçamentária própria, tampouco ao princípio da anterioridade orçamentária. É dispensável, portanto, a previsão de verba suficiente para arcar com débitos judiciais no orçamento da entidade, muito menos a quantidade exata na peça orçamentária que será destinada ao pagamento de dívidas oriundas de sentenças judiciais.
16. Quanto à igualdade do pagamento dos débitos, destaco que as verbas dos conselhos, ainda que de natureza pública e provenientes de contribuição social (art. 149 da Constituição) , são provenientes da própria categoria profissional ao qual o conselho está vinculado e não custeadas por toda a sociedade. Assim, no pagamento dos seus débitos, não haveria risco de violação ao princípio da isonomia. Os conselhos, portanto, poderiam pagar suas dívidas como os demais entes privados, mediante as modalidades de constrição dispostas no CPC/2015 (penhora, arresto etc.) . E mais: a simples circunstância de receber verba tributária e, portanto, de natureza pública, não é suficiente para sujeitar essas entidades ao regime de precatório. Cito, como exemplo, as entidades integrantes do Sistema S (SENAC. SESC, SESI etc.) , que recebem contribuições sociais, mas não são submetidas ao sistema de precatório, tampouco são consideradas pessoas jurídicas de direito público.
21. Por fim, em terceiro lugar, razões pragmáticas levam-me a concluir pela não submissão dos conselhos profissionais ao sistema de precatórios. Tenho a convicção de que é preciso enxugar o Estado e não alargá-lo. Como afirmei acima, considero um equívoco a decisão do Supremo que declarou a inconstitucionalidade da atribuição de natureza privada às entidades de fiscalização profissional. Por esse motivo, não gostaria de estender o regime público para além do que esta Corte já o reconheceu. Além das razões jurídicas dispostas acima, não considero que a natureza autárquica dessas entidades especiais deve incluir a submissão ao regime de precatório, o que, ao final, acaba por prejudicar os seus credores. E isso fica claro no presente caso concreto. A recorrente - Mútua de Assistência dos Profissionais da Engenharia, Arquitetura e Agronomia - teve o reconhecimento do seu direito em decisão transitada em julgado em 01.07.2013. Porém, passados quase 4 (quatro) anos, ainda não obteve os valores devidos. Caso não se submetesse ao regime de precatório, com todas as consequências inerentes, certamente o débito já teria sido pago. E mais: como a beneficiária é a caixa de assistência dos engenheiros, arquitetos e agrônomos, os beneficiados pelo pagamento mais célere, em última análise, seriam os próprios integrantes da categoria profissional que financia o conselho profissional.
Voto da Ministra Rosa Weber
Peço vênia, contudo, a Sua Excelência para acompanhar a divergência aberta inicialmente pelo Ministro Marco Aurélio, pelos fundamentos já exaustivamente expostos, à compreensão, em síntese, de que, embora pessoas jurídicas de direito público, constituem tais conselhos autarquias sui generis que não se subsumem, enquanto tais, no conceito de Fazenda Pública e se encontram sujeitas a regime jurídico hibrido.
Voto do Ministro Luiz Fux
O orçamento, na verdade, em qualquer tipo de conceituação econômica ou jurídica, é um plano financeiro estratégico que compreende previsão de receitas e de despesas futuras para a Administração. 
Ora, nunca houve inclusão no orçamento de despesas de conselhos profissionais. Então, num primeiro momento, a inclusão no orçamento das dívidas dos conselhos profissionais a serem pagos mediante precatórios, incluídos em orçamentos, causaria um baque extraordinário nas contas da entidade da Fazenda Pública Federal, porque esses conselhos são considerados autarquias sui generis, mas de natureza federal.
O segundo aspecto é que o Supremo Tribunal Federal, realmente, foi construindo, em relação a esses conselhos profissionais, uma doutrina autárquica: concursos Públicos e outros aspectos do regime jurídico de Direito Público. Então, disse: "Bom, se as autarquias parecem autarquias em vários aspectos, mas não são, elas certamente também deverão se submeter ao regime do precatório para o pagamento de suas dívidas." Só que esse raciocínio é inferido. Quer dizer, em razão de se fazer essa analogia das autarquias, a fortiori, elas estão sujeitas ao regime do precatório. Sucede que a Constituição Federal não admite essa analogia. A Constituição Federal exige, para esse aspecto financeiro, que haja uma lei complementar dizendo que as autarquias terão as suas despesas e receitas previstas no orçamento. O artigo 163 da Constituição Federal, quando trata das finanças públicas, estabelece:
Por outro lado, eu também enumerei aqui algumas premissas que já foram nomeadas, principalmente, as seguintes: a primeira delas, diversamente das demais autarquias, não integram a Administração Pública stricto sensu, na medida em que não executam ações governamentais - não estão sujeitas à supervisão ministerial. 
A segunda premissa: esses conselhos não estão incluídos no orçamento da União, conforme a Ministra Rosa Weber acaba de destacar, e não são financiadas por contribuições parafiscais. Elas são autossuficientes, elas têm as suas próprias receitas. E digo eu: as receitas dos conselhos não se misturam com as receitas das Fazendas Públicas.
Mas, de qualquer maneira, a Fazenda Pública tem todas as suas despesas voltadas para financiamento de atividades da coletividade, e não como ocorre com os conselhos, que se adstringem, nas suas despesas, a esse grupo corporativo.
Nós aqui já nos deparamos com algumas questões assim, de entidades que figuram numa zona cinzenta, fronteiriça. Por exemplo, o ECAD cuidava de Direitos Autorais, Direito Privado, mas precisava de um controle público. As OS, também acabamos entendendo que elas ficavam nessa linha limítrofe entre o público e o privado, as organizações sociais.
Voto do Ministro Ricardo Lewandowski
Penso que o regime de precatórios é um regime que foi instituído exatamente para proteger os bens dos entes públicos, que são impenhoráveis; como o serviço público não pode sofrer solução de continuidade, evidentemente, a execução compulsória de um bem, como se faz no Direito Privado, seria absolutamente impossível em se tratando de um ente público, que não é o caso dessas corporações ou desses conselhos que estamos tratando, que são entidades que têm uma natureza híbrida, como já foi dito.
Voto da Ministra Cármen Lúcia
O segundo dado é que a mim parece que essas entidades hoje, que se proliferaram, como todas, sob o títulos de autarquias, por exemplo, as agências - que foram introduzidas no sistema administrativo, que não tinha nada a ver com elas, porque as agências são próprias do Direito norte-americano, as autarquias do direito francês -, quando foram introduzidas, e, aí, realmente algo de novo no Direito brasileiro na reforma de 97, mais ou menos, chegou-se à conclusão de que elas teriam de ter a configuração que pelo menos compatibilizasse com o que nós temos, que era um estranho completo nesse sistema. Por isso, o mais próximo era uma autarquia. Chamou-se de autarquia especial e também tem uma configuração completamente diferente, por exemplo, dessa outra autarquia especial a que chegou à conclusão o Supremo, na análise da natureza jurídica, dos conselhos.
Nós estávamos discutindo onde incluir o conselho entre as figuras institucionalizadas para exercer funções administrativas brasileiras. Coube na autarquia, mas hoje nós temos autarquia especial que é agência, que não tem a mesma configuração dessa outra autarquia, que tem outras especialidades, que é o conselho, que não é a Ordem dos Advogados. Enfim, nós temos várias categorias nisso aí, como se fossem espécies do gênero autarquia.
A natureza jurídica dos conselhos de fiscalização profissionais foi tangenciada pelo Plenário deste Supremo Tribunal no julgamento da Ação Direta de Inconstitucionalidade n. 1.717, ajuizada contra o art. 58 da Lei n. 9.649/1998 e seus parágrafos, que em suma possibilitavam a delegação dos serviços de fiscalização de profissões regulamentadas, em caráter privado, mediante autorização legislativa.
Conforme decidiu este Plenário, não foram analisadas na Ação Direta de Inconstitucionalidade n. 1.717 "todas as peculiaridades inerentes ao regime jurídico aplicado, restringindo-se o âmbito de discussão à matéria disposta no art. 58, caput e §§ 1º, 2º, 4º, 5º, 6º, 7º e 8º, ou seja, não se decidiu a respeito da natureza dos bens que constituem o patrimônio dos conselhos de fiscalização profissional, bem como sobre serem penhoráveis ou não" (Rcl n. 4.645, Relator o Ministro Dias Toffoli, Tribunal Pleno, DJe 27.2.2012) 
15. Notou-se ao longo dos anos a proliferação no direito pátrio de entidades com as mais diversas configurações que, para serem enquadradas no desenho institucional delineado pela Constituição, são enquadradas como autarquias. É o caso, por exemplo, das agências reguladoras, as quais, embora originadas no direito norte-americano, acabaram assumindo no Brasil a forma de autarquias, estas com origem no direito francês. Não há, contudo, como aplicar a todas as diversas entidades rotuladas de autarquia um mesmo regime jurídico. 
Quanto aos Conselhos de Fiscalização Profissional, o que levou o Supremo Tribunal Federal a considerá-los autarquias, como já asseverado, foi a circunstância de essas entidades desempenharem funções que não podem ser delegadas aos particulares, como o exercício do poder de polícia. A jurisprudência deste Supremo Tribunal não reconhece a elas todos os consectários decorrentes da natureza jurídica autárquica.
6.	O que está em jogo no presente caso? O debate sobre a legalidade de ser possível termo de cooperação financeira entre conselho federal e regionais (a própria possibilidade de convênios entre eles) ; serem uma única ou várias autarquias; a submissão direta a decreto e a portaria ministerial; a falta de planejamento levando à não realização de licitação; a utilização de licitação de regional com abrangência menor que as realizadas em um conselho federal. O que não está em jogo aqui: os serviços foram efetivamente prestados, não houve superfaturamento, o contrato de São Paulo foi precedido de regular licitação.
7.	Da transcrita decisão do STF, uma vez que os Conselhos não estão submetidos ao direito financeiro, toda sua lógica (se repasses via convênio, se por descentralização de recursos) fica prejudicada e a solução não é tão simples como parece. Ademais, se o próprio STF reconhece que é uma autarquia sui generis e híbrida, os institutos do Decreto-lei 200/67 e da Lei 4.30/64 (não aplicável na dicção do STF) também devem ser lidos de forma sui generis e dentro desse hibridismo normativo. Também a questão da abrangência dos contratos do Coren e do Cofen não nos parece determinante, assim como está posto no raciocínio do Exmo. Sr. Ministro Roberto Barroso. Isso porque os Conselhos Regionais e o Federal trabalham em regime de colaboração e cooperação, formando um sistema. Ainda que se entenda (ao nosso sentir de forma inaugural - operando como verdadeira atenuante) que cada Conselho Regional é uma autarquia distinta da autarquia Conselho Federal, o fato de a Lei 5.905/1973 dizer, logo em seu art. 1º, que os regionais e o federal constituem "em seu conjunto uma autarquia", confere o sentido de sistema. Ademais, como está na permissão à adesão a atas de registro de preços, a abrangência do órgão não determina a impossibilidade de adesão a uma licitação. De outra, por não se submeterem às normas de direito financeiro, na dicção do STF, os Conselhos se encontram em uma "zona cinzenta", "fronteiriça", uma espécie de limbo normativo, devendo os institutos serem adaptados às suas características sui generis. 
8.	Estava-se diante de um contrato com determinação pelo TCU de não renovação em fevereiro de 2011, enquanto o primeiro evento já aconteceria em maio de 2011 (http://www.coren-df.gov.br/site/semana-da-enfermagem-2011-comeca-movimentada/) . Nesse contexto, os presidentes do Conselho Federal e do Conselho Regional receberam pareceres técnicos e jurídicos favoráveis para uma questão juridicamente complexa e controversa. Imaginemos, pragmaticamente, como determina a LINDB (arts. 22 e 23) , a situação dos Conselheiros, galgados à função honorífica (não remunerada, mas apenas indenizada) , cujo critério é o reconhecimento eletivo (e não por critério eligendo do tipo da competência técnico-administrativa) de uma categoria.
9.	Não é preciso mencionar aqui as numerosas decisões desta Corte que isentam de responsabilidade dirigentes de entidades ou órgãos, quando seguem pareceres e as questões são eminentemente técnicas, fugindo-lhes notoriamente à expertise. Destarte, reconhecida pelo STF uma autonomia qualificada e o poder regulamentar alargado (os próprios profissionais votam em seus representantes e decidem seus destinos segundo leis de criação meramente inspiradoras, de baixa densidade normativa - soft law) , aparece outro problema central: como avaliar as responsabilidades administrativa de representantes eleitos (e por isso não escolhidos sob critérios técnico-administrativos de qualificação em gestão pública) . O próprio TCU já decidiu que os Conselheiros não se dedicam profissionalmente à atividade de gestão dos Conselhos, admitindo até acumulação com cargo de magistério em regime de dedicação exclusiva (Acórdão 3070/2016-TCU-Plenário) , porquanto o exercício da função de conselheiro é honorífico e não remunerado. Aí está outra faceta da característica híbrida e sui generis destas autarquias especiais: ao contrário, por exemplo, dos presidentes ou diretores do INSS e das Agências Reguladoras (que recebem remuneração por exercício de cargos) , os conselheiros são escolhidos por critérios meramente eletivos e não são profissionais da gestão, ou seja, continuam a ter que exercer suas atividades profissionais para sustento.
10.	Por estas razões, e seguindo as premissas do STF e deste próprio TCU, entendemos, com todas as vênias, que não se possa responsabilizar os Presidentes do Conselho Federal e do Conselho Regional de São Paulo, bem como, dada a complexidade decorrente da insegurança normativa envolvendo os conselhos profissionais, e o contexto envolvendo o caso concreto, reduzir as multas dos demais responsáveis.
11.	Ante o exposto, submetemos os autos à elevada apreciação superior propondo:
	a) conhecer dos recursos interpostos por Manoel Carlos Neri da Silva e Cláudio Alves Porto para, no mérito, dar-lhes provimento, retirando a menção aos mesmos dos itens 9.3 e 9.5 do Acórdão 231/2017-TCU-Plenário;
	b) conhecer dos recursos interpostos por Neyson Pinheiro Freire e Joaby Gomes Ferreira para, no mérito, dar-lhes provimento parcial, de forma a diminuir o valor das multas a eles aplicadas.
	c) dar ciência da deliberação que vier a ser adotada aos recorrentes e aos demais interessados.
É o relatório.

Carolina Brandão Santos (OAB/DF 53.286); Rafaella Bahia Spach (OAB/DF 50.845); Elísio de Azevedo Freitas (OAB/DF 18.596) e outros

Não atuou.

REPRESENTAÇÃO. TERMO DE COOPERAÇÃO FINANCEIRA (CONVÊNIO) 11/2011 CELEBRADO ENTRE COFEN E COREN/SP. IRREGULARIDADES. INEXISTÊNCIA DE DÉBITO. MULTA. PEDIDOS DE REEXAME. CONHECIMENTO. RAZÕES RECURSAIS APTAS A DAR PROVIMENTO AOS RECURSOS MANEJADOS. APLICAÇÃO DAS NOVAS DISPOSIÇÕES DA LINDB, TRAZIDAS PELA LEI 13.655/2018 E PELO DECRETO 9.830/2019, QUE A REGULAMENTOU. NOTIFICAÇÃO.

REPRESENTAÇÃO (REPR)

Secretaria de Recursos (Serur).

Em apreciação, pedidos de reexame interpostos por Manoel Carlos Neri da Silva, ex-presidente do Conselho Federal de Enfermagem (Cofen) , Neyson Pinheiro Freire, ex-assessor executivo da preside¿ncia do Cofen, Joaby Gomes Ferreira, ex-procurador-geral do Cofen, Claudio Alves Porto, ex-presidente do Conselho Regional de Enfermagem de São Paulo (Coren/SP) , contra o Acórdão 231/2017-TCU-Plenário (peça 60) .
O referido decisum apreciou representação que tratou de irregularidades na celebração do Termo de Cooperação Financeira (convênio) 11/2011, firmado entre o Cofen e o Coren/SP, tendo por objeto a realização de serviços de publicidade relativos à Semana de Enfermagem de 2011 e ao 14º CBCENF (Congresso Brasileiro dos Conselhos de Enfermagem) , representação esta autuada por força do disposto no subitem 9.18 do Acórdão 2164/2014-TCU-Plenário, que apreciou relatório de auditoria realizada por esta Corte de Contas.
Com vistas a melhor compreensão das irregularidades noticiadas nesta representação, de se registar que o Cofen mantinha contrato de publicidade com a Agência DeBrito Propaganda, cuja vigência se estendia até 15/4/2011. Referido contrato foi objeto de denúncia a esta Corte que, por meio do Acórdão 425/2011-TCU-Plenário (peça 16, p. 16-17, TC Processo 012.338/2008-2) , determinou que aquele Conselho se abstivesse de proceder à nova prorrogação de sua vigência em razão de irregularidades relacionadas ao projeto básico incompleto e a não comprovação da regularidade fiscal para fins de contração e execução do objeto contratado.
Mediante o ajuste em foco, sob a justificativa de que um novo procedimento licitatório somente seria concluído no segundo semestre de 2011, o Cofen repassou recursos financeiros ao Coren/SP para serem utilizados em campanhas publicitárias de interesse do próprio Cofen, com a utilização de contrato de publicidade já celebrado pelo Coren/SP com a mesma Agência DeBrito Propaganda, sem a realização da devida licitação prévia.
A decisão combatida, entre outros, rejeitou as razões de justificativas apresentadas pelos ora apelantes e aplicou-lhes multas individuais previstas no art. 58, inciso II, da Lei 8.443/1992.
Os recorrentes foram apenados com multas individuais em razão de, dentro de suas esferas de atribuição, terem contribuído para a celebração do Termo de Cooperação Financeira (convênio)  11/2011 com fuga ao dever de licitar. 
A auditora da Secretaria de Recursos (Serur) responsável pela instrução de mérito (peça 137) , acompanhada pelo diretor daquela unidade técnica (peça 138) , após detida análise das razões de apelo, concluiu que a não realização de novo certame licitatório para contratação de serviços de publicidade e propaganda decorreu do deficiente planejamento da contratação. Em adição, sugeriu a negativa de provimento da espécie.
O Secretário da Serur, em parecer acostado à peça 139, concordou parcialmente com a proposta dos escalões inferiores daquela Secretaria. A seu ver, a complexidade do tema envolvendo a real natureza jurídica dos conselhos de fiscalização de profissão - nos termos do que se colhe da jurisprudência do Supremo Tribunal Federal (STF) , ADI 1.717, e dos debates havidos quando da apreciação do RE 938.837, que concedem a esses entes a condição de autarquia sui generis e de natureza híbrida -, aliada às novas regras de responsabilização dos gestores públicos trazidas pela LINDB, ensejaria o afastamento da responsabilidade dos presidentes do Cofen e Coren/SP, respectivamente Srs. Manoel Carlos Neri da Silva e Cláudio Alves Porto, bem como a redução das multas aplicadas aos demais responsáveis.
Conheço dos presentes pedidos de reexame, vez que atendidos os requisitos de admissão tratados nos arts. 48 da Lei 8.443/1992 e 285 e 286, parágrafo único, do RITCU. Com relação ao mérito, manifesto minha concordância parcial com os pareceres prévios, sem prejuízo de adotar como fundamentos de decidir os argumentos neles expendidos e transcritos no relatório precedente, naquilo que não afronta as conclusões tratadas neste voto.
Os pedidos de reexame apresentados pelos Srs. Manoel Carlos Neri da Silva, Neyson Pinheiro Freire, Joaby Gomes Ferreira e Claudio Alves Porto constam, respectivamente, das peças 83, 85, 86 e 97.
O cerne da questão tratada nesta representação e que ensejou a aplicação das multas individuais refere-se ao fato de o Cofen, impossibilitado de realizar nova prorrogação do contrato celebrado com a Agência DeBrito Propaganda, cuja extinção se deu em 15/4/2011, por força de decisão desta Corte consubstanciada no Acórdão 425/2011-TCU-Plenário, ter se servido de contrato de igual índole e com a mesma empresa ainda vigente no âmbito do Coren/SP, como forma de se desviar da obrigação de realização de prévia licitação. 
Os elementos constantes dos autos dão conta de que os serviços de publicidade contratados pelo Coren/SP, com os recursos financeiros transferidos pelo Cofen por intermédio do Termo de Cooperação Financeira (convênio) 11/2011, foram, de fato, prestados pela referida empresa que, diga-se, submeteu-se ao devido processo de licitação prévia realizado pelo Coren/SP, de sorte que não foi identificada a ocorrência de prejuízo ao erário, conforme restou assentado na decisão adversada.
Dada a singularidade da irregularidade perpetrada, não há como deixar de avaliar as condutas dos dirigentes do Cofen e Coren/SP que contribuíram para sua consecução, sob a perspectiva da nova ordem inaugurada pela Lei 13.655/2018, que trouxe importantes alterações à Lei de Introdução às Normas do Direito Brasileiro (LINDB) , bem como dos contornos que o caso concreto se reveste.
Neste ponto, observo a pertinência dos argumentos trazidos pelo então Secretário da Serur à peça 139, que, diante da controvérsia acerca dos efeitos decorrentes do reconhecimento de natureza jurídica autárquica sui generis e híbrida no âmbito do STF, conforme se observa da ADI 1.717 e do RE 938.837, pondera sobre a complexidade do tema afeto à celebração do referido termo de cooperação financeira entre os conselhos federal e regional, bem como de outras questões debatidas nos autos a exemplo de: se o conselho federal e os regionais são várias ou uma única autarquia; se tais conselhos se submetem diretamente a decreto e portaria ministerial; se seria possível a utilização pelo conselho federal de licitação levada e efeito por regional com menor abrangência.
As respostas a tais ponderações não são simples e passa, entre outros, por perscrutar os debates havidos no STF no âmbito do RE 938.837 e transcrito na peça 139. Naquela ocasião, a Suprema Corte, após reiterar entendimento pretérito formado na ADI 1.717, de que os conselhos de fiscalização de profissão possuem natureza jurídica autárquica sui generis, traçou novas características da autuação e constituição de tais conselhos para concluir, naquele julgamento, que suas dívidas não constituíam precatórios.
Entendeu o STF que os conselhos não estão submetidos às regras de direito financeiro, porquanto os recursos por eles arrecadados, apesar de possuírem natureza tributária, não integram o orçamento da União, conclusão que, além de tornar imprecisa a classificação da transferência financeira objeto desta representação como convênio, acaba por permitir uma interpretação mais elastecida quando da aplicação do Decreto-Lei 200/1967 e da Lei 4.320/1964 a esses conselhos, dado o seu caráter híbrido.
Voltando ao caso concreto, a determinação do TCU pela impossibilidade de prorrogação do Contrato 22/2008 entre o Cofen e a Agência DeBrito Propaganda, Acórdão 425/2011-TCU-Plenário, é de 16/02/2011, cuja ciência por parte do presidente do Cofen ocorreu em 14/3/2011 (peça 16, p. 23, TC Processo 012.338/2008-2) , ao passo que o primeiro evento, Semana de Enfermagem de 2011, teve início em 12/05/2011, menos de dois meses depois.
Foi nesse contexto que os presidentes do Cofen e do Coren/SP receberam pareceres técnicos e jurídicos favoráveis à celebração do Termo de Cooperação Financeira (convênio) 11/2011, tratando de matéria complexa e não sedimentada nos tribunais pátrios.
A par de todo o exposto, entendo que, com relação aos então presidentes do Cofen, Sr. Manoel Carlos Neri da Silva, e do Coren/SP, Sr. Claudio Alves Porto - considerando a situação fática por eles vivenciada, a exigir, em curto intervalo de tempo, a contratação de serviço de publicidade para evento que se avizinhava, aliada à existência de pareceres técnicos favoráveis à celebração do Termo de Cooperação Financeira (convênio) 11/2011, tratando de questões jurídicas complexas -, suas responsabilidades podem ser afastadas.
Primeiro, porque no presente caso concreto é perfeitamente aplicável as disposições constantes do art. 22 da LINDB, com redação dada pela Lei 13.655/2018, que assim dispôs:
Art. 22 Na interpretação de normas sobre gestão pública, serão considerados os obstáculos e as dificuldades reais do gestor e as exigências das políticas públicas a seu cargo, sem prejuízo dos direitos dos administrados.
§ 1º Em decisão sobre regularidade de conduta ou validade de ato, contrato, ajuste, processo ou norma administrativa, serão consideradas as circunstâncias práticas que houverem imposto, limitado ou condicionado a ação do agente.
 (...) 
Segundo pois, assim agindo, entendo que as condutas dos ex-dirigentes do Cofen e Coren/SP não se enquadram nas formas dolosa ou de culpa grave (erro grosseiro) a ensejar suas responsabilizações nos termos do art. 28 da LINDB, assim entendido como erro grosseiro aquele que pode ser percebido por pessoa com diligência abaixo do normal ou, dito de outra forma, aquele que poderia ser evitado por pessoa com nível de atenção aquém do ordinário, decorrente de grave inobservância de dever de cuidado, conforme restou balizado no voto condutor do Acórdão 2391/2018-TCU-Plenário, de relatoria do Ministro Benjamin Zymler.
Nesse mesmo sentido, caminha a recente disposição constante do § 1º, do art. 12 do Decreto 9.830/2019, que regulamenta o disposto nos arts. 20 a 30 da LINDB, que define o erro grosseiro como sendo:
§ 1º Considera-se erro grosseiro aquele manifesto, evidente e inescusável praticado com culpa grave, caracterizado por ação ou omissão com elevado grau de negligência, imprudência ou imperícia.
Com relação aos demais recorrentes, Srs. Neyson Pinheiro Freire, ex-assessor executivo da preside¿ncia do Cofen, e Joaby Gomes Ferreira, ex-procurador-geral do Cofen, observo que, apesar de ocuparem cargos remunerados tipicamente técnicos, no âmbito daquele Conselho, suas responsabilidades também devem ser excluídas.
Eis as condutas de ambos os responsáveis: 
o Sr. Joaby Gomes Ferreira, conforme se observa do ofício de audiência à peça 7, determinou à Divisão de Licitações e Contratos que emitisse parecer em caráter de urgência, o qual foi por ele aprovado, posteriormente; 
o Sr. Neyson Pinheiro Freire, nos termos do que restou registrado no ofício de audiência à peça 9, na condição de assessor executivo da presidência do Cofen, submeteu expediente à presidência, com a proposta de celebração de convênio com o Coren/SP, apresentando, como principal justificativa, o prazo exíguo para realizar uma nova contratação.
Entendo que o prazo exíguo, de menos de dois meses, entre a ciência da decisão do TCU que determinou que o contrato do Cofen com a Agência DeBrito Propaganda não poderia ser prorrogado e a ocorrência do primeiro congresso de enfermagem constituiu justificativa plausível para que o Sr. Joaby solicitasse urgência na confecção de parecer à Divisão de Licitações e Contratos.
Nesse cenário, não há que se falar em deficiência de planejamento por parte do Cofen, pois o prazo diminuto para a realização de novo certame licitatório decorreu de fato imprevisto, alheio à sua vontade.
Ao Cofen, portanto, restariam duas possibilidades. A realização de contratação emergencial, sob o risco de realizar contratação a um preço acima do que de fato poderia ser obtido caso houvesse a realização de licitação prévia, ou a utilização de contrato de publicidade vigente, mesmo que no âmbito de determinado conselho regional, como observado no caso concreto.
Desse modo, em face da situação fática ora descrita, aliada ao incerto panorama jurídico a incidir sobre os conselhos de fiscalização de profissão, conforme já discorrido neste voto, entendo inexistir os elementos subjetivos relativos ao dolo ou ao erro grosseiro a ensejar a responsabilização de ambos os gestores, nos termos do que resta fixado pelo art. 28 da LINDB, com redação dada pela Lei 13.655/2018. 
Ante o exposto, julgo que, no mérito, deve ser dado provimento aos pedidos de reexame interpostos por Manoel Carlos Neri da Silva, Claudio Alves Porto, Joaby Gomes Ferreira e Neyson Pinheiro Freire para tornar insubsistente as multas a eles aplicadas.
Com essas considerações, VOTO para que o Tribunal aprove a minuta de acórdão que ora submeto à consideração deste Colegiado.
TCU, Sala das Sessões Ministro Luciano Brandão Alves de Souza, em 19 de junho de 2019.
Ministro VITAL DO RÊGO 
Relator